臺灣臺中地方法院民事判決　九十四年度家訴字第五八號
　　原　　　告　丙○○
　　訴訟代理人　甘龍強律師
　　被　　　告　丁○○
　　特別代理人　李鳳月
　　被　　　告　乙○○
　　　　　　　　甲○○
右當事人間確認親子關係存在事件，本院於九十四年五月十二日言詞辯論終結，判決
如下：
    主　　　文
確認被告丁○○與被告甲○○間之親子關係存在。
其餘之訴駁回。
訴訟費用由被告負擔二分之一，原告負擔二分之一。
    事實及理由
甲、程序部分
一、按訴狀繕本送達後，原告固不得將原訴變更或追加他訴，但請求之基礎事實同一
    者，不在此限。民事訴訟法第二百五十五條第一項第二款定有明文。所謂請求之
    基礎事實同一，係指變更或追加之訴與原訴之主要爭點有其共同性，各請求利益
    之主張在社會生活上可認為同一或關連，而就原請求之訴訟及證據資料，於審理
    繼續進行在相當程度範圍內具有同一性或一體性，得期待於後請求之審理予以利
    用，俾先後兩請求在同一程序得加以解決，避免重複審理，進而為統一解決紛爭
    者，即屬之。判斷是否合於民事訴訟法第二百五十五條第一項第二款之「請求之
    基礎事實」同一，應考慮被告之防禦權是否受到不利益，及在訴訟之過程准予訴
    之變更、追加後，原來已經進行過之訴訟資料與證據資料，有無繼續使用之可能
    性及價值（最高法院九十年度台抗字第五一九號判決參照），本件原告起訴時訴
    之聲明為確認被告丁○○非原告與原告前夫樊迪光所生；確認被告丁○○為被告
    乙○○、甲○○所生等，其後變更為確認被告丁○○與被告乙○○、甲○○間之
    親子關係存在等，係同一基礎事實，核於前揭法文並無違誤，且亦經被告同意，
    應予准許，合先敘明。
二、復按民法第一千零六十三條第一項之定妻在婚姻關係存續中受胎而生之子女，推
    定為夫之婚生子女，係以該子女係由妻分娩為前提；如該子女非妻所生，自不受
    婚生子女之推定。故同法條第二項乃規定，受婚生推定之子女，如夫妻之一方能
    證明妻非自夫受胎者，得於知悉子女出生之日起，一年內提起否認之訴，即係以
    否認之訴，否認該由妻所生之子女為夫之婚生子女。倘妻並無分娩之事實，僅於
    戶籍資料上登載為該夫妻之婚生子女，則權利義務受影響之第三人提起確認該親
    子關係不存在，應屬一般確認，而非民法第一千零六十三條第二項所定之否認子
    女之訴，自無民事訴訟法第五百九十條第一項、第二項規定之適用（最高法院九
    十年度台上字第一九七五號判決意旨參照）合先敘明。次按確認親子關係存否之
    訴，雖以事實上血緣為基礎，惟係以法律上之父母子女地位是否存在為訴訟標的
    ，並非純然就事實為確認，故倘有確認之利益，非不得提起確認之訴。再因虛偽
    之出生登記，為更正戶籍上之記載，依戶籍法第二十四條及內政部頒布之戶籍登
    記錯誤申請更正處理要點第四點之規定，向戶政事務所申請更正登記時，須憑法
    院判決書、裁定書、認證書及檢察署處分書等始得辦理，則兩造間就原告與被告
    丁○○無親子關係及被告丁○○與被告甲○○間親子關係存在等事實，雖不爭執
    ，亦應認有確認之利益。
三、再按無訴訟能力人有為訴訟之必要，而無法定代理人，或法定代理人不能行使恐
    致久延而受損害者，得聲請受訴法院之審判長，選任特別代理人。無訴訟能力人
    有為訴訟之必要，而無法定代理人，其親屬或利害關係人，得聲請受訴法院之審
    判長，選任特別代理人。民事訴訟法第五十一條第一項、第二項定有明文。本件
    被告丁○○因罹患精神分裂症，業經本院於九十二年七月二十五日以九十二年度
    禁字第一一二號裁定被告丁○○為禁治產人，被告丁○○自無行為能力，惟養母
    與生父母均為本件之原告及被告，自不得為其行法定代理權，是本件被告丁○○
    有另依民事訴訟法第五十一條第一項之規定，選定特別代理人，代理其為訴訟之
    必要，爰依原告之請求，並經被告丁○○同意，選定被告丁○○之本生家庭妹妹
    李鳳月為其特別代理人。
四、另本件被告乙○○經合法通知，未於言詞辯論期日到場，核無民事訴訟法第三百
    八十六條所列各款情形，爰依原告之聲請，由其一造辯論而為判決。
乙、實體部分
一、原告主張：被告丁○○為被告乙○○、甲○○所生之子女，當年乙○○及甲○○
    夫婦因生育女子眾多，適逢原告及前夫樊迪光（於民國七十年間與原告離婚，於
    八十九年間去世）未生育女兒，遂於五十四年初即丁○○出生約十七個月之際，
    與乙○○及甲○○夫婦定立收養契約，收養丁○○，原告及訴外人樊迪光即以被
    告丁○○係從己所出，於戶籍上登記為原告與樊迪光所生子女，與事實不符，為
    此提起本訴等語。並聲明：確認被告丁○○與被告乙○○、甲○○間之親子關係
    存在。
三、被告則以：自認原告主張之事實。當初因被告乙○○及甲○○之女兒已過多，適
    逢原告想要收養一女養育，經人介紹，原告來到被告乙○○及甲○○家中，見被
    告丁○○非常投緣，即與被告乙○○及甲○○商量，欲將之收養，並表明將以親
    生之子女待之，被告乙○○及甲○○即順原告所求，嗣丁○○為戶口登記時，更
    以原告女兒之名義報戶口，原告認為這樣比較具有親密感覺，被告乙○○及甲○○亦同意原告之作法等語，資為抗辯。並聲明：同意原告之請求。
四、得心證之理由
（一）原告主張：被告丁○○為被告乙○○、甲○○所生之子女，當年乙○○及甲○○夫婦因生育女子眾多，適原告與前夫樊迪光（於民國七十年間與原告離婚，
      於八十九年間去世）未生育女子，遂於五十四年初即丁○○出生甫滿十七個月
      之際，與乙○○及甲○○夫婦定立收養契約，收養丁○○，卻於戶籍上登記為
      原告與樊迪光所生之事實，為被告所自認，並有戶籍謄本正本乙份為證。此部
      分之主張，堪認為真實。
（二）原告又主張：被告丁○○與被告甲○○間之親子關係存在之事實，業據其提出
      戶籍謄本一份及中國醫藥大學附設醫院親子鑑定報告兩份為證，其親子鑑定報
      告中有關被告甲○○及被告丁○○部分為『被告甲○○及被告丁○○間之親子
      關係概率為（PP）為百分之99.950801比例，結論：根據ＤＮＡ之分析結果，
      無法排除甲○○與丁○○的親子關係』等語，有該院鑑定報告九十四年一月十
      八日編號九四０一一七四三三號函在卷可稽。又原告與被告丁○○部分為『根
      據ＶＷＡ，Ｄ８Ｓ１１７９，ＦＧＡ等ＤＮＡ標記之分析結果，可以排除丙○○與丁○○的親子關係』等語，有該院鑑定報告九十四年三月二十五日編號九
      四０三一七六０七號函附卷可據，是被告甲○○實為被告丁○○血緣上之女，
      堪以認定。此部分之主張，亦堪認真實。
（三）復按民法第一千零六十三條第一項之定妻在婚姻關係存續中受胎而生之子女，
      推定為夫之婚生子女，係以該子女係由妻分娩為前提；如該子女非妻所生，自
      不受婚生子女之推定。故同法條第二項乃規定，受婚生推定之子女，如夫妻之
      一方能證明妻非自夫受胎者，得於知悉子女出生之日起，一年內提起否認之訴
      ，即係以否認之訴，否認該由妻所生之子女為夫之婚生子女。倘妻並無分娩之
      事實，僅於戶籍資料上登載為該夫妻之婚生子女，即無婚生推定之適用（最高
      法院九十年度台上字第一九七五號判決意旨參照）。本件被告丁○○出生時，
      原告並無分娩之事實，縱戶籍登記記載其為被告丁○○之母親，亦不能認其與
      丁○○間母子關係存在，則原告前夫即樊迪光斯時雖與原告婚姻關係存在，亦
      無上開婚生推定之適用，即不能推定被告丁○○為樊迪光所生子女。從而，被
      告告甲○○與被告丁○○既有血緣上之聯繫，已如前述，原告請求確認被告丁○○與被告甲○○間之親子關係存在，為有理由，應予准許。
（四）至原告請求確認被告丁○○與被告乙○○之親子關係部分，依原告主張，被告
      丁○○係被告乙○○、甲○○之結婚存續期間所生，斯時乙○○、甲○○之婚
      姻關係存在，被告丁○○既為被告甲○○之女，依民法第一千零六十三條第一
      項規定自受婚生子女之推定，即推定為被告乙○○之女，此為法律所明定，是
      原告請求確認被告丁○○與被告乙○○之親子關係存在部分，顯無訴之利益，
      應予駁回，併予敘明。
丙、訴訟費用負擔的依據：民事訴訟法第七十九條、第八十五條第一項前段。
中　　　華　　　民　　　國　　九十四　　年　　　五　　　月　　二十六　　日
                              臺灣臺中地方法院家事法庭
~B法　　　官　陳學德
正本係照原本作成。
如對本判決上訴，須於判決送達後二十日之不變期間內，向本院提出上訴狀（繕附繕
本）。
中　　　華　　　民　　　國　　九十四　　年　　　五　　　月　　二十六　　日
~B法院書記官
